【裁判字號】    92,訴,1778
【裁判日期】    921231
【裁判案由】    殺人未遂
【裁判全文】
臺灣臺中地方法院刑事判決                        九十二年度訴字第一七七八號
    公  訴  人  臺灣臺中地方法院檢察署檢察官
    被      告  丙○○
    指定辯護人  本院公設辯護人甲○○
右列被告因殺人未遂案件，經檢察官提起公訴（九十一年度偵字第二○一九八號），
本院判決如左：
    主  文
丙○○殺人，未遂，處有期徒刑參年陸月，並於刑之執行完畢或赦免後，令入相當處
所，施以監護參年。
扣案菜刀壹把沒收。
    事  實
一、丙○○患有精神分裂症，對外界事務之知覺、理會及判斷作用已有減損，而達精
    神耗弱之程度。其於民國九十一年十月十四日，發現其位在臺中縣太平市○○○
    街三巷二五號住處內之音響、電腦等電器用品插頭遭人剪斷，懷疑係其妹之男友
    乙○○所為，因此心生不滿。嗣於翌日即九十一年十月十五日晚間八時許，丙○
    ○又發現家中冰箱插頭遭人剪斷，一時憤怒難抑，竟基於殺人之犯意，跑回自己
    房間內，取出預藏在床底下、刀刃銳利之菜刀一把，朝正在客廳沙發睡覺之乙○
    ○走去，先持菜刀砍乙○○之雙腳，幸乙○○此時痛醒，見丙○○復持菜刀往自
    己脖子方向砍來，立即伸出左手抵擋，並跑出屋外呼救，惟丙○○仍不罷休，沿
    路追逐乙○○，且高喊：「砍給你死」之語。嗣經乙○○向該社區管理員林金生
    求救，經林金生將乙○○帶至社區活動中心止血，並報警處理，且勸阻及要求丙
    ○○交出菜刀（該菜刀事後已交給前往現場處理之警員扣案為證），丙○○殺人
    犯行始未得逞。乙○○因遭丙○○砍殺，致受有兩踝切割傷合併深部撕裂傷、左
    掌切割傷合併深部撕裂傷及左中指及無名指屈肌韌帶及指神經斷裂等傷害。
二、案經乙○○訴由臺中縣警察局霧峰分局報告臺灣臺中地方法院檢察署檢察官偵查
    起訴。
    理  由
一、訊據被告丙○○固承認右揭持菜刀砍乙○○雙腳，及其原先欲砍乙○○脖子，經
    乙○○伸手抵擋致砍中乙○○左手，暨其事後持菜刀沿路追逐乙○○，高喊：「
    砍給你死」等事實，然否認有何殺人犯行，辯稱：伊只是生氣想要砍乙○○，並
    無殺死乙○○的意思云云。另指定辯護人則以：被告於偵查時雖曾自白要殺死乙
    ○○，然因被告長期罹患精神分裂症，進入清海醫院治療後仍出現退化、異於常
    人之行為，則其所為之自白非無瑕疵，難據此認定被告有殺人之犯意；又依乙○
    ○於偵訊時所稱「他（指被告）有罵三字經，砍我時就叫我滾出去」，及林金生
    於偵訊時所稱：「我就對他（指被告）說：：冷靜點不要衝動，他（偵訊筆錄誤
    植為『也』）就將刀子交給我，他就回他的住處」，顯見被告持刀砍乙○○之目
    的，僅在將乙○○驅離家中，並無致乙○○於死之意思等語為被告置辯。
二、經查：
  (一)被告右揭犯罪事實，業據告訴人乙○○於警詢、偵查時指訴：當天晚上七、八點
    左右，伊在被告家中客廳沙發睡覺，被告突然拿菜刀砍伊雙腳及左手，伊打開門
    衝出去，被告追出來說要砍給伊死，後來伊跑到守衛室求救，管理員把伊帶到活
    動中心止血等語綦詳（見偵卷第八、三七、三八頁），核與證人林金生於警詢、
    偵查時證稱：當天晚上伊聽到乙○○喊救命，並看見他手、腳都被砍傷，伊就將
    乙○○帶到活動中心止血，後來被告持菜刀來活動中心又要砍乙○○，伊就叫被
    告冷靜點不要衝動，被告就將刀子交給伊，隨即走回家等語相符（見偵卷第九、
    二九、三○頁），並有案發當時被告住處及社區活動中心現場照片共十二張在卷
    可稽（見偵卷第一一至一四頁）。而告訴人因被告持菜刀揮砍之行為，致受有如
    事實欄所載傷勢，亦有國軍臺中總醫院九十二年六月十八日醫質字第○九二○○
    ○三三五八號函檢送之病歷資料附卷可憑（見偵卷第九二至一○二頁）。此外，
    復有菜刀一把扣案可資佐證。
  (二)雖被告以前詞置辯，惟：
  1.殺人未遂罪與傷害罪表現在外之客觀態樣，均為加害人對被害人身體實施不法侵
    害之行為，二者之區別在於加害人主觀上是否具有殺人之犯意。而加害人於實施
    不法侵害時是否持有工具及其所持之工具種類、下手之部位、力道、被害人之受
    傷程度等，固不能據為認定加害人有無殺意之絕對標準，但於審究犯意方面，仍
    不失為重要參考資料。
  2.被告於偵訊時，已自承：「（砍乙○○時是否要致他於死？）是的，因為他把我
    的電線剪了，我想一想很憤怒，利用他睡覺時砍他」等語（見偵卷第五○頁），
    則其事後於本院審理時翻異前供，改稱：伊並無殺死乙○○的意思云云，應為事
    後卸責之詞，不足為採。至指定辯護人雖以被告有精神障礙為由，認被告上開自
    白不得採為認定被告有殺人犯意之根據，然被告於本院審理時，對於所訊問之事
    項，均能針對問題予以回答，且對於案發過程（即其係因見到告訴人在客廳沙發
    睡覺認為有機可趁，故回到自己房間內拿菜刀，先砍告訴人雙腳，再砍告訴人脖
    子，但遭告訴人伸手抵擋，之後其又持菜刀沿路追逐告訴人等情節），猶能清楚
    描述，顯見被告並未喪失理解及回答問題之能力。又被告經送精神鑑定結果，認
    為其於行為時並未達心神喪失之程度，而僅屬於精神耗弱（詳後述），可見被告
    並非全然喪失對外界事務之知覺、理會及判斷作用，故其於偵訊中所為之自白，
    自得採為認定其是否有殺人犯意之依據。
  3.扣案菜刀經本院當庭檢視結果，為單刃開鋒，長度與一般家庭廚房用菜刀相同，
    刀刃銳利。其次，脖子乃人體主要動脈血管流經之處，屬於身體重要部位，兼以
    脆弱纖細，如以菜刀揮砍，勢必導致被害人因失血過多而發生死亡之結果，此為
    一般人所具有之常識。再者，依前開現場照片及國軍臺中總醫院病歷資料所示，
    被告持菜刀揮砍之行為，造成告訴人流血甚多，且傷口深及神經，顯見被告下手
    時力道之猛。由以上被告所持工具種類、下手部位、力道，併參酌被告於告訴人
    跑出屋外時，猶不罷手，仍持菜刀沿路追逐告訴人至社區活動中心，並高喊：「
    砍給你死」之語，在在顯示被告主觀上有致告訴人於死之殺人犯意。
  (三)綜上所述，被告所辯應係事後避重就輕之詞，不足採信。本件事證明確，被告犯
    行堪以認定。
三、核被告所為，係犯刑法第二百七十一條第二項之殺人未遂罪。被告已著手於犯罪
    行為之實行而不遂，為未遂犯，爰依刑法第二十六條前段規定按既遂犯之刑減輕
    其刑。又被告患有精神精神分裂症，有幻聽、妄想等症狀，有財團法人臺中仁愛
    之家附設靜和醫院（下稱靜和醫院）出具之診斷證明書在卷可佐（見偵卷第四三
    頁）。而經本院將被告送清海醫院鑑定其於右揭行為時之精神狀態，該院認為：
    被告自十九歲起即已出現明顯精神症狀，前後經草屯療養院及靜和醫院治療，症
    狀曾一度較為改善，然被告自九十年起即未規則服藥，根據靜和醫院病歷記載，
    被告曾陸續出現社交退縮、情緒激躁、睡眠型態紊亂等症狀。被告於會談中描述
    於犯案前至少數月，有聽幻覺、莫名其妙的恐懼感等症狀，令其情緒緊張，推測
    當時可能有某些未成形之關係妄想與被害妄想。關於犯案當時情形，被告根據記
    憶所為之敘述大致連貫且正確，直接導致被告犯案行為之事件（家用電器被破壞
    ）確有其事，非直接虛構自其妄想系統，犯案行為亦非受幻覺等精神病症狀所直
    接控制，顯見其並未全然喪失知覺、理會、判斷作用而全無自由決定意志之能力
    ，然被告於犯案前已有年餘未規則服藥，時而因精神病症狀而情緒緊張、社交退
    縮，其對一般生活事務之判斷能力、社會適應能力與控制能力皆遜於常人，因此
    認為被告犯案當時之精神狀態，已達精神耗弱之程度，但未達心神喪失之程度，
    有該院九十二年五月五日九二清醫字第○六二號函檢送之精神鑑定報告書附卷可
    考（見偵卷第七三至七九頁）。被告於本案犯罪行為時，既處於對外界事務之知
    覺、理會及判斷作用已有減損之精神耗弱狀態，爰依刑法第十九條第二項規定，
    遞減輕其刑。爰審酌被告僅因懷疑家中電器遭告訴人破壞，即率持菜刀砍殺告訴
    人，造成告訴人傷勢嚴重，惟其素行良好，前無任何犯罪紀錄，有卷附臺灣高等
    法院被告全國前案紀錄表可參，事後承認部分犯行，且告訴人亦具狀表示願意原
    諒被告行為不再追究（告訴人雖同時表明撤回對本案之告訴，然殺人罪非告訴乃
    論之罪，依法不生撤回告訴之效力，併予敘明）等一切情狀，量處如主文所示之
    刑。再被告長期受精神病症狀干擾，雖經多次治療，然因服藥不規則，致其判斷
    能力、社會適應能力與控制能力，遜於常人，有上開精神鑑定報告書可考，本院
    為使被告能受較妥善之醫療照顧，以期減少其再犯危害社會治安之可能，認被告
    有入相當處所施以監護之必要，爰依刑法第八十七條第二項、第三項規定，命被
    告於刑之執行完畢或赦免後，令入相當處所施以監護三年。扣案菜刀一把，為被
    告所有供本案殺人犯罪所用之物，業據其供明在卷，爰依刑法第三十八條第一項
    第二款規定宣告沒收。
據上論斷，應依刑事訴訟法第二百九十九條第一項前段，刑法第二百七十一條第二項
、第一項、第二十六條前段、第十九條第二項、第八十七條第二項、第三項、第三十
八條第一項第二款，判決如主文。
本案經檢察官丁○○到庭執行職務。
中      華      民      國      九十二    年    十二    月    三十一    日
                                臺灣臺中地方法院刑事第四庭
                                    審判長法  官  張  靜  琪
                                          法  官  王  世  華
                                          法  官  羅  智  文
右正本證明與原本無異。
如不服本判決，應於送達後十日內向本院提出上訴狀（須附繕本），上訴於臺灣高等
法院臺中分院。
                                          書記官
中      華      民      國      九十三    年      一    月      六      日
附錄論罪科刑法條
刑法第二百七十一條
殺人者，處死刑、無期徒刑或十年以上有期徒刑。
前項之未遂犯罰之。
預備犯第一項之罪者，處二年以下有期徒刑。


司法院資訊處製作；財團法人民間司法改革基金會備份。
